臺灣高等法院臺中分院民事判決
111年度上易字第241號
上  訴  人  方舉賢  
訴訟代理人  陳昭琦律師
被上訴人    方舉中  
訴訟代理人  林坤賢律師
            王怡潔律師
上列當事人間請求損害賠償事件，上訴人對於中華民國111年3月
3日臺灣臺中地方法院110年度訴字第2568號第一審判決提起上訴
，並為聲明之減縮，本院於111年6月22日言詞辯論終結，判決如
下：
    主  文
上訴駁回。
第二審訴訟費用由上訴人負擔。
    事實及理由
壹、程序方面：
    按訴狀送達後，原告不得將原訴變更或追加他訴。但擴張或
    減縮應受判決事項之聲明者，不在此限，民事訴訟法第255
    條第1項第3款定有明文。又第二審訴之變更或追加，非經他
    造同意，不得為之。但第255條第1項第2款至第6款情形，不
    在此限，亦為同法第446條第1項所明定。查本件上訴人於原
    審請求被上訴人給付新臺幣（下同）55萬5,649元及自起訴
    狀繕本送達之翌日起至清償日止，按年息百分之5計算之利
    息，嗣於本院減縮請求被上訴人給付上訴人55萬5,144元本
    息），核屬減縮起訴之聲明，依據首揭規定，應予准許。合
    先敘明。
貳、實體方面
一、上訴人主張：
　㈠兩造為被繼承人方李素瓊之繼承人，方李素瓊於民國106年4
    月過世時，喪葬費用合計為49萬1,910元，扣除所收奠儀9萬
    900元後，被上訴人實際支出喪葬費40萬1,010元，伊事後交
    付被上訴人上開喪葬費用一半20萬505元，惟方李素瓊生前
    已先交付被上訴人60萬元，作為日後喪葬禮儀費用，被上訴
    人無法律上原因受領被上訴人交付20萬505元。
　㈡又伊曾於90年5月31日為方李素瓊預納醫療費用19萬7,000元
    ，實際醫療費用僅8萬3,713元，被上訴人自行至醫院申請退
    費11萬3,287元，被上訴人應返還兩造原約定各負擔方李素
    瓊醫療費用1/2（8萬3,713÷2=4萬1,857，元以下四捨五入）
    及自行申請退費取得之11萬3,287元，共15萬5,144元（4萬1
    ,857+11萬3,287元＝15萬5,144元）之不當得利。
　㈢另伊曾於96年11月7日在臺灣中小企業銀行豐原分行交付20萬
    元予被上訴人，囑託其轉交兩造兄弟方○○作為醫療之用，被
    上訴人將該20萬元據為己有，並將該筆金錢轉借給兩造之大
    嫂方陳淑媛，亦屬於無法律上之原因而受有利益，亦應返還
    。
　㈣爰依民法第179條之規定提起本件訴訟，求為命被上訴人給付
    55萬5,649元（20萬505+15萬5,144+20萬=55萬5,649），及
    自起訴狀繕本送達之翌日起至清償日止，按年息百分之5計
    算利息，並願供擔保請准為假執行之宣告（原審為上訴人敗
    訴之判決，上訴人聲明不服，提起上訴，並減縮聲明《喪葬
    費用部分僅請求20萬元》）。其上訴聲明為：㈠原判決除減縮
    部分外廢棄。㈡上開廢棄部分，被上訴人應給付上訴人55萬5
    ,144元自起訴狀繕本送達之翌日起至清償日止，按年息百分
    之5計算利息
二、被上訴人則以：方李素瓊生前並未給予伊任何預作喪葬費用
    之金額，喪葬費用均係伊單獨負擔。伊未向上訴人索討喪葬
    費用，係上訴人主張表示要一同分擔，才交給伊20萬元。方
    李素瓊醫療費用確由上訴人支出，惟伊未向上訴人承諾負擔
    一半醫療費用，伊不知悉上訴人有無溢繳醫療費，亦未向醫
    院申請退費。伊否認上訴人所稱有交付伊20萬元作為方○○之
    醫療費用，伊卻借予第三人使用等語，資為抗辯。並答辯聲
    明：上訴駁回。
三、兩造不爭執事項（見本院卷第51頁）
  ㈠兩造為兄弟，被繼承人方李素瓊為兩造母親（兩造之戶籍謄
    本，見原審卷25、29頁）。
  ㈡上訴人曾交付20萬元予被上訴人，分擔被繼承人方李素瓊之
    喪葬費用（見原審卷84頁）。
  ㈢方李素瓊曾於90年5月間，因病於彰基醫院住院治療，期間之
    醫療費用8萬3,713元係由上訴人支出（方李素瓊彰化基督教
    醫院之住院收據，見原審卷45、85頁）。
四、爭執事項
  ㈠上訴人主張被上訴人應返還基於分擔方李素瓊之喪葬費用而
    交付之20萬元不當得利，有無理由？
  ㈡上訴人依不當得利之規定，請求被上訴人應負擔方李素瓊90
    年間所支出醫療費用8萬3,713元之1/2，並應返還退費11萬3
    ,287元，共15萬5,144元有無理由？
  ㈢上訴人是否有交付20萬元予被上訴人作為訴外人方○○之醫療
    費？其依不當得利之規定請求返還該20萬元，有無依據？
五、得心證之理由　　
    上訴人主張被上訴人無法律上原因受有前述爭執事項㈠至㈢55
    萬5,149元利益，而致上訴人受有損害，被上訴人應予賠償
    云云，惟為被上訴人所否認，按「當事人主張有利於己之事
    實者，就其事實有舉證之責任。但法律別有規定，或依其情
    形顯失公平者，不在此限。」民事訴訟法第277條定有明文
    。是上訴人為主張權利者，應先由上訴人負舉證之責任，若
    上訴人先不能舉證，以證實自己主張之事實為真實，則被上
    訴人就其抗辯即令不能舉證，或其所舉證據尚有疵累，亦應
    駁回上訴人之請求。上訴人所主張上開事實，均為被上訴人
    所否認，依法自應由上訴人舉證證明之。茲就上述爭執事項
    上訴人舉證之判斷析述如下：
　㈠上訴人未能舉證證明被上訴人收受其交付之母親喪葬費20萬
    元屬不當得利：
　  上訴人所提出方李素瓊之喪葬禮儀帳單費用2份（原審卷第1
    3-14頁）為兩造之母方李素瓊之喪葬禮儀費用帳單，而上訴
    人就方李素瓊之上開喪葬禮儀費用，基於孝道有承諾負擔支
    付20萬元，並將20萬元交付被上訴人之事實，為兩造所不爭
    執，堪信為真實。上訴人又主張方李素瓊生前有交付60萬元
    予被上訴人預備支付身後之喪葬禮儀費用，該費用已足夠支
    付，被上訴人再向其收取20萬元有不當得利之情事云云，然
    為被上訴人所否認，經查：　　
　⒈上訴人所舉證人方○○（上訴人之姐，被上訴人之妹）於原審
    到庭陳證稱：原先的喪葬費都是由方舉中（即被上訴人）先
    付的，帳都是由伊記帳。方李素瓊生前沒有交付60萬元予方
    舉中，方李素瓊過世前有向伊表示她都沒有錢，因為伊有一
    個哥哥過世了，他有欠一些錢，完全都給伊大嫂了，所以伊
    媽媽身上完全沒有錢。方李素瓊生前完全沒有錢，有時買藥
    2 、3000元都是伊所出，伊父親過世前三個月有表示財產都
    要給方舉賢（即上訴人），叫伊與方舉中不得異議而各交付
    30萬予伊及方舉中，另60萬元拿給方李素瓊，從90年至方李
    素瓊過世，已經過十幾年，60萬元早已花掉了等語（原審卷
    86至88頁），是依證人方○○前開證述內容，難認上訴人主張
    方李素瓊生前有交付60萬元予被上訴人預備支付身後之喪葬
    禮儀費用云云為可採，自無從為上訴人有利之認定。
　⒉又上訴人提出之方文振（兩造之父）臺灣銀行豐原分行00000
    000000號存摺存款歷史明細查詢（本院卷第65頁）、方文振
    除籍謄本（本院卷第67頁），雖記載方文振90年6月11日死
    亡及亡後遺產存款132萬5,693元之事實，然此無法證明方李
    素瓊生前有交付60萬元予被上訴人預作喪葬費之事實；又上
    訴人所提出方李素瓊遺產稅財產參考清單（本院卷第69至79
    頁）、方李素瓊除籍謄本（本院卷第81頁）僅足證方李素瓊
    於106年4月4日死亡未留下任何遺產；而於方李素瓊之遺囑
    書、律師公證遺囑（本院卷第89至91頁）僅足證方李素瓊生
    前有為前開遺囑之事實，均亦無法證明方李素瓊生前有交付
    60萬元予被上訴人預作喪葬費之事實存在。
　⒊上訴人既無法舉證證明被上訴人收受母親喪葬費20萬元為不
    當得利，其此部分主張即無足取。　
  ㈡上訴人未能舉證證明被上訴人有超收母親醫療費及申請退費
    共15萬5,144元之不當得利：
　  上訴人主張被上訴人有超收伊承諾分擔母親醫療費及申請退
    費共15萬5,144元之不當得利等事實，惟為被上訴人否認，
    經查：
　⒈上訴人所提出方李素瓊之彰化基督教醫院(下稱彰基醫院）住
    院8萬3,713元收據（原審卷第45頁）僅足證方李素瓊於90年
    5月13日至90年5月16日曾在彰基醫院住院，並繳納8萬3,713
    元費用之事實，惟無從證明其所主張之上訴人有提出20萬元
    支付醫療費用之事實，更無從依上開證據證明被上訴人有向
    彰基醫院申請退費11萬3,287元之事實存在。
  ⒉又上訴人所舉證人方○○於原審到庭陳證稱：伊母親方李素瓊
    於90年5月間有在彰基醫院住院，伊就有無醫藥費支出或由
    誰支出並不知情，伊母親住院伊有去看，但醫藥費是誰處理
    伊不清楚等語（見原審卷87頁），是依證人方○○前開證述內
    容，亦未能證明上訴人所主張之被上訴人有超收母親醫療費
    及申請退費共15萬5,144元云云，自無從為上訴人有利之認
    定。
　⒊上訴人就其所主張被上訴人有超收母親醫療費及申請退費共1
    5萬5,144元之不當得利等事實，既未能舉證證明之，其此部
    分主張亦無足採。
  ㈢上訴人未能證明確有交付20萬元予被上訴人作為訴外人方○○
    之醫療費：
　  上訴人主張其曾於96年11月7日在臺灣中小企業銀行豐原分
    行（下稱中小企銀）交付20萬元給被上訴人，並囑託其轉交
    兩造之兄弟方○○作為醫療之用等事實，亦為被上訴人所否認
    。經查：
　⒈上訴人雖提出方舉台之中小企銀取款憑條（本院卷第85頁）
    、上訴人之中小企銀存摺存款存款憑條（本院卷第87頁）為
    證，然上開方舉台之中小企銀取款憑條僅足證方舉台於96年
    11月7日有提款50萬元之事實；而上訴人之中小企銀存摺存
    款存款憑條，僅足證上訴人於96年11月7日有存款30萬元之
    事實，惟均不足證上訴人曾於96年11月7日在中小企銀交付2
    0萬元給被上訴人，並囑託其轉交兩造之兄弟方○○作為醫療
    之用等事實。
　⒉另參諸上訴人於原審陳稱：上開交付20萬元之事實，只有兩
    造單獨於中小企業銀行交付，沒有其他舉證等語（見原審卷
    第85頁）。則上訴人既無法舉證證明此部分事實存在，自難
    認其對被上訴人有不當得利之債權存在，上訴人此部分之請
    求亦屬無據。
　㈣基上，上訴人無法舉證證明被上訴人有不當得利之情事存在
    ，上訴人主張無法律上原因受有55萬5,144元不當得利，並
    致其受有損害，其對被上訴人有不當得利返還請求權存在，
    自無可採。
六、綜上所述，上訴人對被上訴人並無不當得利返還請求權存在
    ，則上訴人依不當得利返還請求權，請求被上訴人應給付55
    萬5,144元，及自訴狀繕本送達翌日起至清償日止，按年息
    百分之5計算之利息部分，非屬正當，不應准許。從而原審
    所為上訴人敗訴之判決，並無不合。上訴論旨指摘原判決此
    部分不當，求予廢棄改判，為無理由，應駁回其上訴。
七、本件事證已臻明確，兩造其餘之攻擊或防禦方法及所用之證
    據，經本院斟酌後，認為均不足以影響本判決之結果，爰不
    逐一論列，附此敘明。
八、據上論結，本件上訴為無理由，判決如主文。　　
中　　華　　民　　國　　111 　年　　7 　　月　　13　　日
            民事第三庭    審判長法　官  黃玉清
                                法　官  許旭聖
                                法　官  涂秀玲
正本係照原本作成。
不得上訴。
                                書記官  卓佳儀
　　　　　　　　　　　　　　　　 
中　　華　　民　　國　　111 　年　　7 　　月　　13　　日